臺灣宜蘭地方法院刑事判決　　　　　　　　　　　　　九十一年度訴字第一二七號
　　公　訴　人　臺灣宜蘭地方法院檢察署檢察官
　　被　　　告　乙○○
　　　　　　　　丁○○
　　　（原名：陳金發）
　　　　　　　　己○○
　　右三人共同
　　選任辯護人　楊德海
右列被告等因過失致死等案件，經檢察官提起公訴（九十一年度偵字第六一三號），
本院判決如左：
    主  文
乙○○、丁○○及己○○均無罪。
    理  由
一、公訴意旨略以：案外人丙○○係設於宜蘭縣蘇澳鎮南澳鄉大濁水一利砂石場之實
    際負責人，被告乙○○則為現場經理負責人。被告丁○○（起訴書均誤繕為吳金
    發）為聯利機械企業社之負責人，承攬一利砂石場生產保養之業務，被告己○○
    則為聯利機械企業社之現場負責人，是被告乙○○及己○○於業務上均負有有保
    護共同作業勞工安全之附隨業務。且被告乙○○明知於事業之全部或一部交付他
    人承攬時，應事前告知承攬人有關電氣機具等危害因素暨勞工安全衛生法及有關
    安全衛生規定，及應採取防止人員感電之措施，並與承攬人分別雇用勞工共同作
    業時設置協議組織，且需積極作為要求承攬人依勞動法令採取必要措使勞工於低
    壓電路從事檢查、修理等活線作業時確實戴用絕緣用護具，採取工作場所之巡視
    、停車危險作業等具體防止措施。另聯利企業社之現場負責人即被告己○○亦應
    注意雇用勞工於低壓電從事檢查及修理等活線作業時，置備絕緣用護具，並使勞
    工確實戴用。詎於民國九十年九月二十八日十四時四十分許，在聯利企業社所雇
    用之勞工即被害人黃啟邦因颱風過後前往工地巡查之際，在被告乙○○、己○○
    及丁○○所應負之勞工安全責任並無不能注意之情形下，竟均疏未注意，以致被
    害人黃啟邦在未戴絕緣手套之情形下，徒手欲將振動篩上方之因颱風刮落之電線
    綁緊，造成裸露之右手食指底部誤觸該處電線裸露線端，遭電擊後送醫不治死亡
    。又被告丁○○亦未於事發後依規定於二十四小時內通報行政院勞工委員會北區
    勞動檢查所，而遲至翌日（即同年月二十九日）十六時許，方委由被告乙○○以
    電話通報。因認被告乙○○及己○○均涉犯刑法第二百七十六條第二項業務過失
    致死罪嫌，被告丁○○則涉嫌違反勞工安全衛生法第三十二條第一項、第二項之
    規定。
二、公訴意旨認被告等三人各涉犯前開罪嫌，無非係以：(一)卷附行政院勞工委員會北
    區勞動檢查所檢附之九十一年一月四日勞北檢字第０九一五００００七八一號函
    及職業災害檢查報告書；(二)被害人黃啟邦係因於從事低壓電路檢查時，誤觸裸露
    電線而遭電擊後心臟麻痺休克死亡之事實，已經該署檢察官率同法醫相驗屬實，
    並製有驗斷書、勘驗筆錄、現場及死者照片共計十三幀等附卷可佐；(三)被告乙○○及己○○均坦承其等分別雇工共同作業，並未對勞工施以教育訓練，僅將手冊
    貼於牆上供勞工自行閱覽等語屬實，顯見被告乙○○及己○○確未落實及維護低
    壓電路檢查之相關安全措施，亦未要求所屬勞工於上工時確實使用必備之防護工
    具；(四)本件勞工職業災害報告，係於九十年九月二十九日十四時許，由被告乙○○以電話提出報告，顯已逾案發時二十四小時之法定期間等情，為其主要論據。
    然訊之被告乙○○、己○○及丁○○均堅持否認有何如公訴意旨指稱之各項犯行
    ，被告乙○○辯稱：其雖為一利砂石場現場負責人，但僅負責處理聯利企業射進
    料及加工產品銷售之業務，原料加工及機器維修均由聯利企業社自行負責，故一
    利砂石場內之機器設備及勞工安全防範，並非其業務範圍。況其業已提供絕緣手
    套及安全護具予聯利企業社使用，本件被害人黃啟邦因檢修電路時發生之觸電死
    亡事件，應為意外事故等語。被告己○○辯稱：其並非聯利企業社之現場負責人
    ，其係負責行政事項，機器維修部分乃由監工即被害人黃啟邦負責，其與被害人
    間並無明確之上下屬指揮服從關係，而係各就所負責之業務範圍內向聯利企業社
    負責之平行關係。被告丁○○則辯稱：其確有提供安全護具及絕緣手套予勞工置
    於控制室內予勞工使用，被害人黃啟邦於巡視機具時未戴絕緣手套以致觸電應屬
    意外。又被害人黃啟邦係於九十年九月二十八日十五時許死亡，有臺灣宜蘭地方
    法院檢察署檢察官製發之相驗屍體證明書為證，是其於翌日十四時許向主管機關
  通報本件勞工死亡災害，並未超過法定二十四小時之期間等語。
三、按犯罪事實應依證據認定之，無證據不得認定其犯罪事實，又不能證明被告犯罪
    者，應諭知無罪之判決，刑事訴訟法第一百五十四條、第三百零一條第一項分別
    定有明文。又按刑事訴訟法上所謂認定犯罪事實之證據，係指足以認定被告確有
    犯罪行為之積極證據而言，如未能發現相當證據或證據不足以證明，自不得以推
    測或擬制之方法，以為裁判之基礎，最高法院二十九年上字第三一０五號及四十
    年臺上字第八六號分別著有判例；認定不利於被告之事實，須依積極證據，苟積
    極證據不足為不利於被告事實之認定，即應為有利於被告之認定，更不必有何有
    利之證據，最高法院三十年上字第八一六號判例可資參照。次依最高法院四十年
    臺上字第八六號、七十六年臺上字第四九八六號判例意旨，認定犯罪事實，所憑
    之證據，雖不以直接證據為限，間接證據亦包括在內，然無論直接或間接證據，
    其為訴訟上之證明，須於通常一般之人均不致於有所懷疑，而得確信其為真實之
    程度者，始得據之為有罪之認定，倘其證明尚未達到此一程度，而有合理性懷疑
    之存在時，即無從為有罪之認定。合先敘明。
四、經查：
  (一)總據證人即聯利企業社員工戊○○及陳炳樹先後於警訊、偵審及行政院勞工委員
    會北區勞動檢查所承辦人員甲○○訪查時，針對事發經過明確陳稱：黃啟邦於事
    發當日十三時十分許與陳炳樹自控制室分開後各自前往巡視颱風過後之場內機器
    設備，同日十四時三十分許，乙○○指示準備開發電機測試抽水馬達，但因黃啟
    邦為場內機器監督，機械開機前需經黃啟邦准許，故由戊○○前往找尋黃啟邦，
    嗣於同日十四時四十分許發現黃啟邦倒臥振動篩上等語，可知被害人黃啟邦事發
    當日僅其單獨一人前往巡視場內機械設備，且以其負責場內機器運作之主管地位
    及知識，亦可認被害人黃啟邦對於從事機械電路檢修時，自知應穿戴或使用相當
    之安全設備或護具甚明。
  (二)聯利企業社及一利企業社確有提供絕緣手套及安全帽等安全護具予勞工使用之事
    實，業經證人戊○○到庭證述：事發前安全護具均放在控制室，上工時自己取用
    ，共有八套左右，事故後則由個人自行保管等語屬實。而證人即行政院勞工委員
    會北區勞動檢查所親自前往事發現場並製作卷附職業災害檢查表之甲○○亦到庭
    結證稱：其至現場訪查時係依現場情況及在場人口述後，於檢查報告表內記載被
  害人未使用絕緣手套。故檢查報告表提及未提供絕緣手套等語，乃指被害人本身
    而已。又因其僅至勞工休息室，並未前往控制室，故不知場方是否確實提供絕緣
    手套等安全護具等語翔實。是綜合右列證人戊○○明確指證工場內確有提供絕緣
    手套等安全護具之證言，及證人甲○○針對卷附職業災害檢查報告表內所示之「
    未提供絕緣手套」等語，並非指工場本身未提供安全護具之證言，及參酌卷附職
    業災害檢查報告表內所載，聯利企業社及一利企業社雇用之在場勞工人數總計七
    名等情，應堪認定案發工場內確有足夠之安全護具俾供在場勞工使用。職是之故
    ，本件衡以被害人黃啟邦任職聯利企業社監工，負責場內機械維修保養及運作之
    主管地位及對機械電路之認知，與場方已提供絕緣手套可資使用之客觀跡證，實
    堪認定被害人黃啟邦於事發時間單獨從事機械電路巡視檢修時，並未取用工場提
    供之絕緣手套確保安全，以致欲綁緊振動篩上方之電線時，右手食指底部誤觸裸
    露電線線端，造成電擊致心臟麻痺休克死亡。申言之，本件被害人未戴用場方提
    供之絕緣手套以致觸電死亡，此屬其己身認知且可防範之情狀下，植基於自身疏
    忽所致，要難科負被告乙○○及己○○對於被害人此項自身疏忽之行為，該當其
    等二人業務上之過失。亦難以此認定被告丁○○業已違反勞工衛生安全法第五條
    第一項及第八條第一項之未於勞工作業場所提供符合標準之安全設備，或有未經
    主管機關檢查合格之危險性機械設備之行為可言，或謂此項違反勞工衛生安全法
    之行為，與被害人黃啟邦未穿戴場方提供之絕緣手套之己身疏忽間，有何相當因
    果關係存在。
  (三)觀之卷附宜蘭縣警察局蘇澳分局澳花派出所相驗案件初步調查表及臺灣宜蘭地方
    法院檢察署相驗屍體證明書所載，本件被害人黃啟邦死亡時間應為九十年九月二
    十八日十七時許。從而，被告乙○○既於九十年九月二十九日十六時許通報行政
    院勞工委員會北區勞動檢查所，顯然仍在勞工衛生安全法第二十八條第二項第一
    款之法定二十四小時期間甚明。另本件勞工死亡職業災害雖係被告乙○○通報，
    而非被害人黃啟邦之雇主即被告丁○○為之，惟總據被告乙○○、己○○及丁○○到庭所執：其等均共同處理本件意外事故等語，及公訴人認定：通報事項乃係
    被告丁○○委由被告乙○○處理之結論，及本條規定係使主管機關儘速得悉勞工
    職業死亡災害之發生，俾利控管及處理之法條內涵，均難謂被告丁○○委由被告
    乙○○於法定二十四小時內所為之通報行為，已然觸法。
  (四)綜觀前陳，以本件被害人黃啟邦在聯利企業社擔任之職務，自身對於機械電路之
    熟稔程度及認知，與本件事故係肇源被害人自身疏忽，在未使用絕緣手套之情況
    下不慎誤觸裸露電線致死，顯非被告乙○○及己○○業務上所得注意及管理之範
    圍甚明，亦非與被告丁○○已經提供相當安全設備之行為間，有何相當因果關係
    。又被告丁○○委請被告乙○○通報主管機關之時間，確被害人死亡後二十四小
    時內為之如前述。是公訴意旨指陳被告乙○○、己○○涉犯刑法第二百七十六條
    第二項業務過失致死罪嫌，及被告丁○○涉有違反勞工安全衛生法第三十二條第
    一項、第二項等罪嫌，揆諸右開說明，茲均顯與被訴法條之各該構成要件有間，
    而難率認其等之所為，均有如公訴意旨所指之罪行。基於禁止推定罪狀之法則，
    確保國家刑罰權之正確行使之目的下，本件公訴意旨依憑之前揭論據，固足使被
    告等三人所涉各該罪名具有合理性之懷疑存在，然尚不足使其等被訴犯行達於通
    常一般之人均不致有所懷疑，而得確信其為真實之程度，故難爰引起訴書所載之
    罪名予以相繩。此外，本院復查無其他積極證據抑或其他間接證據足資證明或補
    強被告等三人確有如公訴意旨指稱之各項犯行，揆諸首揭判例意旨，因被告等三
    人之犯罪嫌疑均有不足，不能證明其等三人犯罪，爰依法為被告乙○○、己○○
    及丁○○無罪判決之諭知。
據上論斷，應依刑事訴訟法第三百零一條第一項前段判決如主文。
本案經檢察官郝中興到庭執行職務
中    華    民    國      九十一      年      七      月      十八      日
                                  臺灣宜蘭地方法院刑事第二庭
                                          法  官  陳  嘉  年
右正本證明與原本無異。
如不服本判決，應於判決送達後十日內，向本院提出上訴狀。（應附繕本）
                                          書記官  詹  玉  惠
中    華    民    國      九十一      年      七      月      廿二      日
